臺灣高雄地方法院刑事判決　　　　　　　100年度易字第442號
公　訴　人　臺灣高雄地方法院檢察署檢察官
被　　　告　郭守賢
選任辯護人　侯勝昌律師
　　　　　　陳正男律師
　　　　　　朱淑娟律師
被　　　告　郭守義
　　　　　　吳進強
上列被告因違反臺灣地區與大陸地區人民關係條例案件，經檢察
官提起公訴（99年度偵字第36596 號），本院判決如下：
    主  文
郭守賢犯臺灣地區與大陸地區人民關係條例第八十條第一項之未
經許可航行至大陸地區罪，共參罪，各處有期徒刑貳月，如易科
罰金，均以新臺幣壹仟元折算壹日。應執行有期徒刑伍月，如易
科罰金，以新臺幣壹仟元折算壹日。
郭守義、吳進強均無罪。
    事  實
一、郭守賢於民國96年5 月至11月間，為中華民國籍「東見泰號
    」（編號CT4-1388號）漁船之船舶所有人兼船長，明知中華
    民國船舶，非經主管機關許可，不得航行至大陸地區，竟基
    於非法航行至大陸地區之犯意，分別為下列行為：
  (一)於96年5 月3 日9 時40分許，以捕魚名義，駕駛上開漁船，
    搭載不知情之船員郭守義、吳進強（均無罪，理由詳後述）
    ，由高雄港第二港口中和安檢所報關出港，於同年月4 日上
    午10時12分許，未經許可，擅自航行進入大陸地區福建省漳
    州市東山縣沿海地區捕魚，停留至同年月16日11時30分許，
    於同年月17日8 時50分許，自高雄港第二港口中和安檢所報
    關進港。
  (二)再於96年6 月21日11時許，以捕魚名義，駕駛上開漁船，搭
    載不知情之船員郭守義、吳進強，由高雄港第二港口中和安
    檢所報關出港，於同年月22日10時53分許，未經許可擅自航
    行進入大陸地區福建省漳州市東山縣沿海地區捕魚，於同年
    7 月3 日10時30分許，自高雄港第二港口中和安檢所報關進
    港。
  (三)復於96年11月23日9 時許，以捕魚名義，駕駛上開漁船，搭
    載不知情之船員郭守義、吳進強，由高雄港第二港口中和安
    檢所報關出港，於同年11月24日8 時55分許，未經許可，擅
    自航行進入大陸地區福建省漳州市東山縣沿海地區捕魚，於
    96年12月19日15時20分許，自高雄港第二港口中和安檢所報
    關進港。嗣經澎湖縣政府警察局員警循線查獲。
二、案經澎湖縣政府警察局移送臺灣高雄地方法院檢察署檢察官
    偵查起訴。
    理  由
甲、程序方面（證據能力之判斷）：
    按被告以外之人（包括證人、鑑定人、告訴人、被害人及共
    同被告等）於審判外之陳述，雖不符刑事訴訟法第159 條之
    1 至之4 等4 條之規定，而經當事人於審判程序同意作為證
    據，法院審酌該言詞陳述或書面陳述作成時之情況，認為適
    當者，亦得為證據；當事人、代理人或辯護人於法院調查證
    據時，知有刑事訴訟法第159 條第1 項不得為證據之情形，
    而未於言詞辯論終結前聲明異議者，視為有前項之同意，同
    法第159 條之5 定有明文。查本判決所引用之證據資料屬於
    被告以外之人於審判外之言詞、書面陳述者，查無符合刑事
    訴訟法第159 條之1 至之4 之情形，且均經本院於調查證據
    程序逐一提示並告以要旨，檢察官、被告及辯護人均未於言
    詞辯論終結前聲明異議，本院審酌上開證據作成時之情況，
    無不當取供或違反自由意志而陳述等情形，且均與本案待證
    事實具有關聯性，認為以之作為本案之證據亦屬適當，自均
    具有證據能力，而得採為認定事實之證據。
乙、實體方面：
壹、有罪部分：
一、上開犯罪事實，業據被告郭守賢於本院審理時坦承不諱（見
    本院100 年度易字第442 號卷《下稱本院卷》第70至74頁）
    ，核與證人即共同被告郭守義、吳進強於警詢時證述被告郭
    守賢於上開時間為「東見泰號」漁船之船舶所有人及船長，
    伊2 人為船員，有於上開時間隨船出海捕魚3 次等語（見澎
    湖縣政府警察局澎警刑字第0991213729號卷《下稱警卷》第
    7 、12頁）大致相符，並有「東見泰」號漁船（船筏統一編
    號：CT0000000 ）船筏進出港紀錄一覽表、VDR 航程紀錄器
    之航跡圖及經緯度定位圖（見警卷第18至28頁）、行政院海
    岸巡防署海岸巡防總局南部地區巡防局第五海岸巡防總隊10
    0 年1 月6 日南五總字第1000010093號函檢送之漁船進出港
    紀錄清單（見臺灣高雄地方法院檢察署99年度偵字第3659 6
    號卷《下稱偵查卷》第37、38頁）、機漁船（含船員）進出
    港檢查表、交通部高雄港務局100 年5 月12日高港監理字第
    1000007707號函檢送之「東見泰」單拖網船之船舶登記簿（
    見本院卷第51、53至55頁）各1 份等資料附卷可稽，足認被
    告郭守賢之自白與事實相符。本案事證明確，被告郭守賢犯
    行足堪認定，應依法論科。
二、按臺灣地區與大陸地區人民關係條例第80條第1 項之未經許
    可航行至大陸地區罪，於船舶、航空器或其他運輸工具一經
    航行至大陸地區，犯罪即已成立，犯罪行為亦已終了（參最
    高法院88年度臺上字第7229號判決意旨參照）。又同條例第
    80條第1 項規定，違反該條例第28條第1 項規定之處罰對象
    係船舶、航空器或其他運輸工具所有人、營運人或船長、機
    長、其他運輸工具駕駛人。準此，如未經許可，以中華民國
    船舶航行至大陸地區者，即處罰該船舶之所有人、營運人及
    船長。核被告郭守賢所為，係違反臺灣地區與大陸地區人民
    關係條例第28條未經許可航行至大陸地區規定，應依同條例
    第80條第1 項規定論以未經許可航行至大陸地區罪（共3 罪
    ）。被告先後3 次犯行，犯意各別，行為互殊，應予分論併
    罰。爰審酌被告郭守賢於上開時間，為「東見泰」號漁船之
    所有人及船長，綜理船上事務，未經許可即擅自駕駛船舶行
    至大陸地區，無視於台灣地區與大陸地區船舶往來仍有相當
    之管制，所為固不足取，惟念其犯後坦承犯行，及臺灣海峽
    漁業資源日漸枯竭，被告因經常捕魚之區域漁獲不足，而駕
    駛上開船舶3 次非法進入大陸地區捕魚之犯罪動機、目的與
    手段，並考量其於本案發生之前，無犯罪前科，有臺灣高等
    法院被告前案紀錄表1 份在卷為憑（見本院卷第81頁），素
    行尚可，及其教育程度為國中畢業，以漁業維生，家庭經濟
    狀況小康等一切情狀，分別量處如主文第1 項所示之刑，併
    均諭知易科罰金之折算標準，及依法定其應執行之刑，以資
    懲儆。
貳、無罪部分：
一、公訴意旨另略以：被告郭守義、吳進強為「東見泰號」（編
    號CT4-1388號）漁船船員，與該船船長即共同被告郭守賢3
    人共同基於未經主管機關許可擅自進入大陸地區之犯意聯絡
    ，由共同被告郭守賢駕駛上開漁船，分別為下列行為：
    (一)於96年5 月3 日9 時40分許，以捕魚名義由高雄港第二港
      口中和安檢所報關出港後，於同年月4 日上午10時12分，
      未經許可，擅自航行進入大陸地區福建省漳州市東山縣沿
      海地區，停留至同年月16日上午11時30分，於同年月17日
      上午8 時50分返回高雄港。
    (二)再於同年6 月21日上午11時由高雄港第二港口出港，同年
      月22日上午10時53分未經許可擅自航行進入大陸地區福建
      省漳州市東山縣沿海地區，於同年7 月3 日上午10時30分
      返回高雄港。
    (三)復於同年11月23日自高雄港出港，於同年11月24日上午8
      時55分未經許可，擅自航行進入大陸地區福建省漳州市東
      山縣沿海地區。
    因認被告郭守義、吳進強均涉犯臺灣地區與大陸地區人民關
    係條例第80條第1 項之未經許可航行至大陸地區罪嫌云云。
    （共同被告郭守賢犯臺灣地區與大陸地區人民關係條例第80
    條第1 項未經許可航行至大陸地區罪，業經認定有罪如前）
    。
二、按犯罪事實應依證據認定之，無證據不得認定犯罪事實；不
    能證明被告犯罪者，應諭知無罪之判決，刑事訴訟法第154
    條第2 項、第301 條第1 項分別定有明文。次按檢察官就被
    告犯罪事實，應負舉證責任，並指出證明之方法，刑事訴訟
    法第161 條第1 項定有明文。因此，檢察官對於起訴之犯罪
    事實，應負提出證據及說服之實質舉證責任。倘其所提出之
    證據，不足為被告有罪之積極證明，或其指出證明之方法，
    無從說服法院以形成被告有罪之心證，基於無罪推定之原則
    ，自應為被告無罪判決之諭知（最高法院96年臺上字901 號
    判決、92年臺上字128 號判例要旨參照）。
三、公訴意旨認被告郭守義、吳進強涉犯違反臺灣地區與大陸地
    區人民關係條例第80條第1 項之未經許可航行至大陸地區罪
    嫌，無非係以被告吳進強、郭守義於警詢、偵查時之供述，
    證人即共同被告郭守賢於警詢時之陳述，並有行政院農業委
    員會漁業署函附「東見泰號」漁船出海作業航跡資料、行政
    院海岸巡防署第五海岸巡防總隊函附漁船進出港紀錄清單1
    份在卷，資為主要論據。
四、訊據被告郭守義、吳進強固不否認於上開時間擔任「東見泰
    」號漁船船員，3 次與共同被告郭守賢出海捕魚，惟均堅決
    否認有何未經許可航行至大陸地區犯行，並一致辯稱：渠等
    僅為船員，未過問船長郭守賢船舶要航行至何海域捕魚，渠
    等不知船舶開到大陸沿海地區捕魚云云。
五、經查：
  (一)被告郭守義、郭守賢於96年5 月間至12月間，均為「東見泰
    」號漁船之船員，被告郭守義負責下網、起網、捕撈；被告
    吳進強負責煮飯、下網、捕撈等工作；該船由船舶所有人即
    共同被告郭守賢擔任船長，駕駛該漁船出海，分別：1.於96
    年5 月3 日9 時40分許，由高雄港第二港口中和安檢所報關
    出港，於同年月4 日上午10時12分許，未經許可，擅自航行
    進入大陸地區福建省漳州市東山縣沿海地區，停留至同年月
    16日11時30分許，於同年月17日8 時50分許，自高雄港第二
    港口中和安檢所報關進港。2.再於96年6 月21日11時許，由
    高雄港第二港口中和安檢所報關出港，於同年月22日10時53
    分許，未經許可擅自航行進入大陸地區福建省漳州市東山縣
    沿海地區捕魚，於同年7 月3 日10時30分許，自高雄港第二
    港口中和安檢所報關進港。3.復於96年11月23日9 時許，由
    高雄港第二港口中和安檢所報關出港，於同年11月24日8 時
    55分許，未經許可，擅自航行進入大陸地區福建省漳州市東
    山縣沿海地區捕魚，於96年12月19日15時20分許，自高雄港
    第二港口中和安檢所報關進港等情，業據被告郭守義、吳進
    強於警詢及本院審理時供述渠等有於96年5 月至12月間，擔
    任「東見泰」號漁船之船員，隨同船長即共同被告郭守賢於
    上開時間3 次出海捕魚等語（見警卷第7 至8 、12至13頁）
    ，核與證人即共同被告郭守賢於本院審理時證述：伊為「東
    見泰」號漁船之所有人及船長，被告郭守義、吳進強為該船
    船員，渠2 人有於上開時間3 次與伊共同出海，伊有駕駛該
    船至大陸地區沿海捕魚等語（見本院卷第29至37頁），並有
    並有「東見泰」號漁船（船筏統一編號：CT0000000 ）船筏
    進出港紀錄一覽表、VDR 航程紀錄器之航跡圖及經緯度定位
    圖（見警卷第18至28頁）、行政院海岸巡防署海岸巡防總局
    南部地區巡防局第五海岸巡防總隊100 年1 月6 日南五總字
    第1000010093號函檢送之漁船進出港紀錄清單（見偵查卷第
    37、38頁）、機漁船（含船員）進出港檢查表、交通部高雄
    港務局100 年5 月12日高港監理字第1000007707號函檢送之
    「東見泰」單拖網船之船舶登記簿（見本院卷第51、53至55
    頁）各1 份等資料附卷可稽，固堪認定。
  (二)惟按臺灣地區與大陸地區人民關係條例第80條第1 項規定，
    違反該條例第28條第1 項規定之處罰對象係船舶、航空器或
    其他運輸工具所有人、營運人或船長、機長、其他運輸工具
    駕駛人。準此，未經許可，以中華民國船舶航行至大陸地區
    者，即處罰該船舶之所有人、營運人及船長。如前所述，本
    件被告郭守義、吳進強僅係「東見泰號」漁船船員，其既非
    上開漁船之所有人、營運人或船長，本非該條文所欲處罰之
    犯罪主體。又規劃決定漁船之航行路徑及出海作業地點，本
    屬船長即共同被告郭守賢之權限，「東見泰」號漁船上開3
    次出海捕魚時間，均由該船之船舶所有人即船長郭守賢兼任
    輪機長，負責駕駛該船舶，被告郭守賢、吳進強均未共同駕
    駛該船舶，係郭守賢單獨決定將該船舶行駛至大陸地區沿海
    捕魚等情，業據證人郭守賢於本院證述在卷（見本院卷第31
    至35頁），被告郭守義、吳進強辯稱渠等不知該船舶行駛之
    海域等語，非全然不可採，則被告郭守義、吳進強身為船員
    ，因受共同被告郭守賢之指揮監督，難認對於上開航程相關
    事項有參與決定之權。再者，綜觀全卷，亦無證據顯示被告
    郭守義、吳進強與共同被告郭守賢間，就未經許可航行至大
    陸地區乙節，有何犯意聯絡或行為分擔之情事，自不得僅以
    該漁船確有前述航行至大陸地區之事實，遽認被告郭守義、
    吳進強與船長郭守賢共犯臺灣地區與大陸地區人民關係條例
    第80條第1 項未經許可航行至大陸地區罪，是被告郭守義、
    吳進強之犯罪尚屬不能證明。
六、綜上所述，公訴人此部分所舉之證據尚未達通常一般人均不
    致有所懷疑，而得確信其為真實之程度，仍有合理懷疑存在
    ，自屬不能證明被告郭守義、吳進強犯罪。基於無罪推定之
    原則，即應為被告郭守義、吳進強無罪判決之諭知。
據上論斷，應依刑事訴訟法第299 條第1 項前段、第301 第1 項
，臺灣地區與大陸地區人民關係條例第80條第1 項，刑法第11條
前段、第41條第1 項前段、第51條第5 款，判決如主文。
本案經檢察官魏豪勇到庭執行職務。
中    華    民    國  100     年    7     月    7     日
                  刑事第六庭    法  官  曾鈴
以上正本證明與原本無異。
如不服本判決應於收受送達後10日內向本院提出上訴書狀，並應
敘述具體理由；如未敘述上訴理由者，應於上訴期間屆滿後20日
內向本院補提理由書（均須按他造當事人之人數附繕本）「切勿
逕送上級法院」。
中    華    民    國   100    年    7     月    11    日
                                書記官    黃園芳
附錄本判決論罪科刑法條：
臺灣地區與大陸地區人民關係條例第80條
中華民國船舶、航空器或其他運輸工具所有人、營運人或船長、
機長、其他運輸工具駕駛人違反第28條規定或違反第28條之1 第
1 項規定或臺灣地區人民違反第28條之1 第2 項規定者，處3 年
以下有期徒刑、拘役或科或併科新臺幣1 百萬元以上1 千5 百萬
元以下罰金。但行為係出於中華民國船舶、航空器或其他運輸工
具之船長或機長或駕駛人自行決定者，處罰船長或機長或駕駛人
。
前項中華民國船舶、航空器或其他運輸工具之所有人或營運人為
法人者，除處罰行為人外，對該法人並科以前項所定之罰金。但
法人之代表人對於違反之發生，已盡力為防止之行為者，不在此
限。
刑法第7 條之規定，對於第1 項臺灣地區人民在中華民國領域外
私行運送大陸地區人民前往臺灣地區及大陸地區以外之國家或地
區者，不適用之。
第1 項情形，主管機關得處該中華民國船舶、航空器或其他運輸
工具一定期間之停航，或廢止其有關證照，並得停止或廢止該船
長、機長或駕駛人之執業證照或資格。